【裁判字號】    96,上訴,2052
【裁判日期】    970122
【裁判案由】    違反毒品危害防制條例
【裁判全文】
臺灣高等法院高雄分院刑事判決        96年度上訴字第2052號
上  訴  人
即  被  告  甲○○
選任辯護人  柳聰賢律師
上列上訴人因違反毒品危害防制條例案件，不服臺灣屏東地方法
院96年度訴字第549 號中華民國96年8 月30日第一審判決（起訴
案號：臺灣屏東地方法院檢察署96年度偵字第2698號），提起上
訴，本院判決如下：
    主  文
原判決撤銷。
甲○○製造第二級毒品，處有期徒刑柒年陸月。扣案如附表編號
1 、2 、3 、5 所示之甲基安非他命、編號4 所示之含有甲基安
非他命成分之液體及附表編號6 、9 、10、11所示之物品上微量
甲基安非他命成分均沒收銷燬之；扣案如附表編號1 、2 、3 、
5 之包裝袋及6 至12所示之物品均沒收。
    事  實
一、甲○○於不詳時間，以不詳管道取得劣質甲基安非他命晶體
    1 批，欲供己施用，惟因該批甲基安非他命純度不高，且施
    用時會產生刺鼻惡臭而為劣質甲基安非他命，其為去除臭味
    及提高其純度，於得知製造甲基安非他命之理論後，竟基於
    製造第二級毒品甲基安非他命之犯意，於民國96年4 月20日
    凌晨某時，在其向友人借住之屏東縣南州鄉○○路3 巷52號
    住處內，以利用其所有如附表編號6 至10所示之器具，先將
    該批劣質之甲基安非他命添加食鹽，置入水中加熱溶解成液
    態，待冷卻後，倒入如附表編號8 所示之大湯碗、碟子及綠
    色塑膠盒內，放入冰箱低溫冷凍，待甲基安非他命結晶生成
    後，再以附表編號6 、7 所示之白色塑膠盒及濾紙製成之過
    濾盒過濾掉多餘液體（即附表編號4 所示之含有甲基安非他
    命成分之液體），再將濾紙上殘留之固態物體平鋪在如附表
    編號9 所示之海報紙上，以附表編號10所示之削尖竹筷將雜
    質與甲基安非他命晶體分開，待甲基安非他命晶體在該海報
    紙上自然風乾（以上過程為甲基安非他命之純化再結晶步驟
    ），藉以取得較高純度之甲基安非他命，其以前開甲基安非
    他命純化製造行為，製成如附表編號1 至3 所示之甲基安非
    他命晶體（附表編號1 、2 兩包，係其將製造完成之甲基安
    非他命，以附表編號11所示之電子磅秤秤得每包毛重約37.9
    公克，自行裝入其所有之空夾鍊袋內；編號3 則係警方查獲
    時，平鋪在廣告紙上、已晾乾之甲基安非他命，警方為方便
    查扣，將之裝入空夾鍊袋內），其復為圖結晶出更多甲基安
    非他命晶體，復將附表編號4 所示之液體裝入上開大湯碗、
    碟子及綠色塑膠盆內，置於冰箱內低溫冷凍。嗣於96年4 月
    24 日6時許，為警持搜索票至上址進行搜索，當場查扣如附
    表所示之物（其中編號13至16部分，與本件犯罪無關），因
    而查知上情。
二、案經南投縣政府警察局刑事警察大隊報告臺灣屏東地方法院
    檢察署檢察官偵查起訴。
    理  由
一、訊據上訴人即被告甲○○固坦承有以前開器具及方法製成如
    附表編號1 至3 所示之甲基安非他命晶體，及其曾於查獲日
    施用自己加工後之甲基安非他命之事實，惟矢口否認有何製
    造第二級毒品犯行，辯稱：我因所購買之劣質甲基安非他命
    在施用時會產生惡臭，聽說以前開方式即可將甲基安非他命
    除臭，就照著做，只是想要除臭，並無製造安非他命之犯意
    云云；被告之選任辯護人則為被告辯護稱：本案被告所為
    ，不涉及化學結構之質變，故非製造毒品行為，且被告並無
    製造甲基安非他命之犯意；被告所採取之方法，在物理、
    化學上均無結晶、純化效果，亦無法脫臭，屬於不能發生結
    果，又無危險之不能犯；本案未查扣脫水機、活性碳、離
    心機等製造毒品常見之器具，且扣案物均係一般家庭生活器
    具，並非製造甲基安非他命所用之器械，難認被告有為製造
    毒品犯行。惟查：
  (一)被告以前開器具及方法，將其所購得之劣質甲基安非他命，
    加工製成如附表編號1 至3 所示之甲基安非他命之事實，迭
    據被告坦承不諱；此外，並有如附表所示之物扣案可佐，而
    扣案如附表編號1 至3 及5 所示之晶體，經送請內政部警政
    署刑事警察局鑑定結果，確均係第二級毒品甲基安非他命，
    而如附表編號4 所示之液體，經同機關鑑定結果，檢出微量
    甲基安非他命成分及毒品先驅原料麻黃鹼成分等情，有該局
    95年5 月10日刑鑑字第0960063473號鑑定書1 份在卷可憑（
    見原審卷第30、31頁），又如附表編號6 、9 、10、11所示
    之白色塑膠盒、海報紙、削尖竹筷及電子磅秤經鑑定結果，
    亦均有甲基安非他命毒品陽性反應等情，有高雄醫學大學附
    設中和紀念醫院檢驗報告4 紙存卷可參（見原審卷第36、37
    、38、39頁），此外，並有搜索扣押筆錄、扣押物品目錄表
    、現場蒐證相片及扣案物品相片附卷可稽（見警卷第8 至10
    、12至12之1 、16至30頁）可資佐證，被告前開自白顯與事
    實相符。被告之選任辯護人雖以刑事警察局96年5 月28日函
    文（原審卷第33頁），就附表編號4 之液體部分，並未標示
    其偵測極限（LOD） 或定量極限（LOQ） ，不足以證明該液
    體是「母液」；惟刑事警察局在本件鑑定過程係採用呈色試
    驗法、氣相層析/ 質譜分析法、核磁共振分析法，並敘明其
    純質推估之計算方式，有鑑定書可參，且被告亦稱該扣案液
    體即係劣質甲基安非他命加水、食鹽煮沸後過濾後所得之物
    ，足見該鑑定與事實相符。另前開文內雖稱「母液」，但由
    該文內所述「以過濾方式將晶體與『母液』（即濾液）分離
    」，及該局亦稱就本件扣案如附表編號4 所示之液體，無法
    鑑定其形成方式（本院卷第40頁、第55頁）等情以觀，其所
    稱之「母液」並非以後述三階段所產生鹵水甚明。
  (二)又甲基安非他命之製造過程雖大致可分為前段（鹵化反應步
    驟）、中段（氫化反應步驟）、後段（純化再結晶步驟）三
    階段，其中所使用之重要化學原料、溶劑、器具及產物分述
    如下：「1.前段（鹵化反應步驟）－鹽酸麻黃素（前段原料
    ）經溶劑（如丙酮、乙醚等）浸溶後，再加亞硫醯二氯經電
    動攪拌器攪拌，再經溶洗過濾後，製成氯假麻黃素（為前段
    主要產物）。2.中段（氫化反應步驟）－氯假麻黃素（中段
    原料）加入催化劑（如氯化鈀，俗稱鈀金、硫酸鋇等）及緩
    衝液（如醋酸鈉加醋酸等）後，置於壓力攪拌桶內，通入氫
    氣進行氫化反應，即可將氯假麻黃素轉化成甲基安非他命，
    俟反應完成後再經側孔燒瓶過濾之，即可製得含有甲基安非
    他命毒品成分之鹵水（即黑色水溶液，俗稱黑水或黑油，為
    中段主要產物）。3.後段（純化再結晶步驟）－甲基安非他
    命鹵水（後段原料）經加熱設備熬煮，再加入食鹽後，置於
    冰箱（或冷凍櫃）低溫冷凍，甲基安非他命結晶會漸漸生成
    ，將生成之結晶物簡單予以脫水風乾，即可得高純度甲基安
    非他命結晶等情，有法務部調查局93年1 月19日調科壹字第
    09362240180 號函文可參（見原審卷第100 、101 頁）。而
    本件扣案如附表編號4 所示之液體，雖無法鑑定其形成方式
    （本院卷第40頁、第55頁），惟「毒品危害防制條例第4 條
    之製造毒品罪，其所稱製造者，除將不具毒品成分之原料加
    以化合而成毒品外，尚包括加工於原含有毒品物質之物，而
    製成新毒品之行為在內，此觀諸司法院29年院字第2036號、
    31年院字第2335號、33年院字第2739號解釋自明；原判決認
    被告係向不詳姓名成年男子，販入1 公斤之劣質固態安非他
    命後，再加工改良成優質之安非他命，如果無訛，其顯係加
    工於原含有毒品物質之物，而製成新毒品，依前開說明，被
    告自應成立製造第二級毒品罪。」，最高法院94年度台上字
    第6837號、96年度台上字第4878號判決意旨參照。顯見毒品
    危害防制條例第4 條第2 項所稱之製造第二級毒品甲基安非
    他命毒品罪，並不以經上述三階段製造過程（即鹵化、氫化
    及純化）為限。再者，將含少量不純物（不溶於水）之甲基
    安非他命加入水及食鹽以加熱備熬煮，並將不溶於水之不純
    物過濾去除，濾液待冷卻後甲基安非他命結晶會逐漸生成，
    將生成之結晶物再予簡單脫水風乾，即可製成高純度甲基安
    非他命結晶，有刑事警察局96年11月28日函可參（本院卷第
    42頁），足見以被告所述方式，確能提高甲基安非他命之純
    度。而被告所取得之甲基安非他命係因具有嚴重臭味而為劣
    質甲基安非他命，此為其一再陳明，復參酌其於取得甲基安
    非他命後，有加水及鹽予以煮沸後，再以前開方式製造甲基
    安非他命，足見其所取得之甲基安非他命確係具有嚴重臭味
    而為劣質。而被告於取得含有臭味之劣質甲基安非他命後，
    有將劣質甲基安非他命添加水及食鹽，加熱溶解後，置入冰
    箱內低溫冷凍，待甲基安非他命晶體生成，將之平鋪在海報
    紙上風乾，且所製成之甲基安非他命之純度又高達75% ，自
    屬製造行為無訛。辯護人空言辯稱被告上開舉動，不涉及化
    學結構之質變，亦無純化或結晶作用，屬不能犯云云，顯與
    上開函文之內容相悖，殊屬無據。
  (三)被告欲將甲基安非他命除臭，以將劣質甲基安非他命加熱溶
    於水中，並添加食鹽，待結晶生成後，將多餘水分及雜質分
    離，再將甲基安非他命結晶部分予以風乾之方式，取得高純
    度甲基安非他命所為之純化行為，自屬製造甲基安非他命無
    疑；又被告所製成之甲基安非他命晶體，平均純度已達75%
    ，其又自承於查獲日曾施用其製成之甲基安非他命，而警方
    於查獲日採集其尿液檢體送請詮昕科技股份有限公司鑑驗，
    結果確實呈甲基安非他命陽性反應，有該公司濫用藥物尿液
    檢驗報告存卷足稽（見偵卷第54頁），足見其所製成之甲基
    安非他命已可供人施用，其製造毒品犯行已屬既遂。
  (四)被告之辯護人雖以本案並未查獲甲基安非他命純化結晶步驟
    所必要之器具，如離心器、脫水機、吸水紙、活性碳等物，
    而認被告所為並非製造行為；惟安非他命類毒品多為人工合
    成物質，其合成過程之設計因人而異，從原料之選擇到器具
    之使用、藥品之添加均因方法之不同而有差別，有刑事警察
    局96年5 月28日刑鑑字第0960072277號函可參（原審卷第33
    頁）。而離心器、脫水機、吸水紙、活性碳等物，一般係用
    於上述三階段製造過程（即鹵化、氫化及純化），此有辯護
    人所提出之資料可參（原審卷第88頁），而被告係將劣質甲
    基安非他命加水及鹽煮沸後，而製造出品質較佳之甲基安非
    他命，已如前述，足見其製造之過程與前述鹵化、氫化及純
    化三階段有異，所需之器具，未必一致，且一般製毒者在製
    造甲基安非他命之純化再結晶步驟，使用吸水紙、離心器、
    脫水機等器具之目的，無非係為吸附製成之甲基安非他命晶
    體上殘留之水分，及風乾製成之甲基安非他命，而本案被告
    所為前開以濾紙過濾多餘水份，再將甲基安非他命晶體與其
    餘雜質分離，並將甲基安非他命晶體置於海報紙上自然風乾
    之舉，顯亦可達到前開目的，而得以取代該些器具；足見辯
    護人此部分辯解，亦難為有利於被告之認定。
  (五)被告雖供稱其係於95年8 、9 月間，向「羅董」購得劣質甲
    基安非他命，其為去除毒品惡臭，以利己施用，方採取上開
    舉動，並非為製造或純化毒品云云。然細關被告歷次供述，
    於警詢時稱：我約於1 年前開始施用甲基安非他命，毒品都
    是向「羅董」以1 小包3,000 元所購買云云（見警卷第5 頁
    ）；又於檢察官第一次偵訊時陳稱：我每天都有施用安非他
    命，喝酒就吸食，差不多每天2 、3 次云云（見偵卷第9 頁
    ），於第二次偵訊時稱：這是我第1 次（指購得本案上開劣
    質甲基安非他命）向他人買甲基安非他命，我是94年或95年
    1 月1 日開始染上毒癮，95年9 月我向「羅董」購買劣質安
    非他命後，因為那些毒品會臭，我就把它藏在我向我朋友借
    住之住處後面的空地；95年9 月到96年4 月間，我有回去屏
    東，就沒有常吸，喝酒才會吸，那段時間是施用「羅董」在
    跑路前給我的2 包小包的安非他命，警方在3 樓查扣的那包
    小包的安非他命就是其中1 包，但我也有拿劣質的出來施用
    ；我從95年8 、9 月就住在查獲地云云（見偵卷第22至24、
    27頁），於原審訊問時供稱：我買了劣質甲基安非他命後，
    拿出來施用發現很臭，就藏在我朋友那裡（即查獲地），那
    時候我沒有住在那裡，今年過年後，我才去那裡借住，才又
    把毒品拿出來，看看可否施用；我從95年1 月1 日開始施用
    安非他命，都是「羅董」賣給我的，後來他要跑路，我就跟
    他買劣質的安非他命，之後就沒有再跟別人買純的安非他命
    施用，我有把「羅董」賣給我的劣質安非他命分裝帶出來施
    用；在3 樓查獲的安非他命，是我之前跟「羅董」買的；我
    從95年1 月1 日後1 個月內開始施用安非他命，直到查獲前
    都有在施用云云（見原審卷第10頁背面、第11頁），足見其
    前後多次陳述反覆不一。再其既因該批劣質甲基安非他命施
    用時會產生惡臭，方將之藏在其朋友上開住處，衡情其極不
    欲施用該些毒品，否則其儘可自行保管，則其於原審所稱將
    該批毒品藏在朋友住處後，復將部分劣質毒品分裝後帶出來
    施用云云，顯極不合理。又被告於警、偵訊中供稱其購買之
    劣質甲基安非他命重量約4 兩，換算約為150 公克，於偵訊
    中復陳稱其自95年8 或9 月後即無工作，日常生活開銷都是
    向朋友借得等情（見偵卷第27頁），衡諸常情，如此大量之
    毒品極有可能因保存不易而受潮變質，並因數量龐大而增加
    被查緝之風險，以被告惡劣之經濟狀況，其又正值壯年，有
    相當社會經驗及一般常識，其理應無花費鉅資一次購買如此
    大量毒品，而自陷於上開不利益及險境之可能甚明，況此舉
    亦與一般毒品施用者購買毒品之習慣迥異，被告辯解顯與常
    理不符，足見其所稱係於95年8 、9 月間，向「羅董」購得
    劣質甲基安非他命部分，應非事實。又對於一般毒品施用者
    而言，取得供己施用之毒品並非難事，而被告又尚有扣案如
    附表編號5 所示之高純度之甲基安非他命可施用，其何需如
    此大費周章，以如此複雜之方式除去毒品臭味？何況據被告
    所陳，該些劣質之甲基安非他命亦非不可施用，更無多此一
    舉之必要。再者，被告既早於95年9 月、10月間即已取得該
    批劣質之甲基安非他命，何以在相隔半年多之久後，又尚有
    毒品可施用之情況下，突然思及再將該批劣質甲基安非他命
    取出施用？再據被告所陳，「羅董」自95年1 月起迄至同年
    8 、9 月間所販賣予被告之毒品，均係高純度之甲基安非他
    命，「羅董」何以會突然出售量大且質劣之甲基安非他命給
    被告，亦值懷疑。綜上，被告前開辯解確有上開諸多瑕疵，
    難以採信，足認被告其該劣質甲基安非他命之目的，即在於
    將製成純度較高之甲基安非他命。
  (六)綜上所述，被告所辯不足採信，其製造甲基安非他命犯行洵
    堪認定，本件事證明確，應依法論科。
二、按甲基安非他命係屬毒品危害防制條例第2 條第2 項第2 款
    所規定之第二級毒品。核被告所為係犯毒品危害防制條例第
    4條第2項之製造第二級毒品罪。其持有甲基安非他命之低度
    行為，應為製造之高度行為所吸收，不另論罪。
三、原審以被告罪證明確而為論罪科刑，固非無見，惟就附表編
    號5 所示之甲基安非他命，及編號11所示之電子磅秤上之微
    量甲基安非他命，未予宣告沒收銷燬，則有未洽。被告上訴
    意旨否認製造第二級毒品，雖無理由，惟原判決既有可議之
    處，應予撤銷改判。爰審酌被告製造第二級毒品甲基安非他
    命，所為固不足取，且犯後否認犯行，態度難認良好，所製
    成之毒品數量，目的僅為供己施用，未將毒品流出市面等一
    切情狀，量處如主文第2 項所示之刑。
四、扣案如附表編號1 至3 、5 所示甲基安非他命結晶4 包、編
    號4 所示含有甲基安非他命成分之液體（驗餘淨重2299.19
    公克），及附表編號6 、9 、10、11所示之物品上之微量甲
    基安非他命，均為毒品危害防制條例第2 條第2 項第2 款所
    示之第二級毒品，應依同條例第18條第1 項前段規定沒收銷
    燬之。另包裝上開甲基安非他命所用之夾鍊袋4 個，及編號
    6 至12所示之物，均係其前開製造甲基安非他命過程中所使
    用之器具（見警卷第4 頁、偵卷第23、26、27頁），均應依
    毒品危害防制條例第19條第1 項規定，宣告沒收。至鑑驗耗
    用之部分，既已滅失，自無庸宣告沒收銷燬。又扣案之甲基
    安非他命吸食器、計算機、現金及手機等物品（即附表13至
    16所示之物），與被告前開製造甲基安非他命犯行並無直接
    之關連性，難以證明係供本件犯罪所用之物，爰不予宣告沒
    收，附此敘明。
據上論斷，應依刑事訴訟法第369 條第1 項前段、第364 條、第
299 條第1 項前段，毒品危害防制條例第4 條第2 項、第18條第
1 項前段、第19條第1 項，刑法第11條，判決如主文。
本案經檢察官陳建年到庭執行職務。
中    華    民    國    97    年    1     月    22    日
                  刑事第三庭    審判長法  官  周賢銳
                                      法  官  趙文淵
                                      法  官  黃仁松
以上正本證明與原本無異。
如不服本判決應於收受本判決後10日內向本院提出上訴書狀，其
未敘述上訴理由者，並得於提起上訴後10日內向本院補提理由書
狀（均須按他造當事人之人數附繕本）「切勿逕送上級法院」。
中    華    民    國    97    年    1     月    22    日
                                      書記官  馬蕙梅
附錄本件判決論罪科刑法條：
毒品危害防制條例第4條第2項
製造、運輸、販賣第二級毒品者，處無期徒刑或 7 年以上有期徒
刑，得併科新臺幣 7 百萬元以下罰金。
附表：
┌──┬────────┬───────┬───────┬───────────────┐
│編號│  品      名    │  數     量   │檢驗結果      │      備             註       │
├──┼────────┼───────┼───────┼───────────────┤
│ 1. │甲基安非他命灰白│1 包（驗前淨重│含甲基安非他命│1.警方扣押物品目錄表編號2 。  │
│    │色晶體          │36.7公克）    │成分          │2.純度約75％。                │
├──┼────────┼───────┼───────┼───────────────┤
│ 2. │甲基安非他命灰白│1 包（驗前淨重│含甲基安非他命│1.警方扣押物品目錄表編號3。   │
│    │色晶體          │36.7公克）    │成分          │2.純度約75％。                │
├──┼────────┼───────┼───────┼───────────────┤
│ 3. │甲基安非他命灰白│1 包（驗前淨重│含甲基安非他命│1.警方扣押物品目錄表編號4 。  │
│    │色晶體          │38.8公克）    │成分          │2.純度約75％。                │
│    │                │              │              │3.編號1 、2 、3 所示之甲基安非│
│    │                │              │              │  他命驗後淨重共110.95公克）  │
├──┼────────┼───────┼───────┼───────────────┤
│ 4. │結晶過濾後所餘含│1桶（驗餘淨重 │含甲基安非他命│1.警方扣押物品目錄表編號5 。  │
│    │有甲基安非他命成│2299.19公克） │成分及毒品先驅│  （係警方在冰箱內所查扣之被告│
│    │分之黃色液體    │              │原料「麻黃鹼」│  以編號11所示之器具裝盛之液體│
│    │                │              │成分          │  ，警方為便於扣案，乃將該些液│
│    │                │              │              │  體倒入白色塑膠桶內。）      │
│    │                │              │              │2.檢出微量甲基安非他命，純度約│
│    │                │              │              │  0.7 ％、另檢出毒品先驅原料「│
│    │                │              │              │  麻黃鹼」，純度約1.4 ％。    │
├──┼────────┼───────┼───────┼───────────────┤
│ 5. │甲基安非他命白色│1 包（驗餘淨重│含甲基安非他命│1.警方扣押物品目錄表編號16。  │
│    │晶體            │1.25公克）    │成分          │2.純度約98％。                │
├──┼────────┼───────┼───────┼───────────────┤
│ 6. │白色塑膠盒      │1 個          │呈甲基安非他命│警方扣押物品目錄表編號7。     │
│    │                │              │陽性反應      │                              │
├──┼────────┼───────┼───────┼───────────────┤
│ 7. │濾紙            │2 張          │均呈甲基安非他│警方扣押物品目錄表編號13。    │
│    │                │              │命陰性反應    │                              │
├──┼────────┼───────┼───────┼───────────────┤
│ 8. │碗公、碟子、綠色│各1 個        │均呈甲基安非他│警方扣押物品目錄表編號12。    │
│    │塑膠盒          │              │命陰性反應    │                              │
├──┼────────┼───────┼───────┼───────────────┤
│ 9. │海報紙          │1 張          │呈甲基安非他命│警方扣押物品目錄表編號10。    │
│    │                │              │陽性反應      │                              │
├──┼────────┼───────┼───────┼───────────────┤
│ 10.│削尖竹筷        │1 支          │呈甲基安非他命│警方扣押物品目錄表編號11。    │
│    │                │              │陽性反應      │                              │
├──┼────────┼───────┼───────┼───────────────┤
│ 11.│電子磅秤        │1 個          │呈甲基安非他命│警方扣押物品目錄表編號6 。    │
│    │                │              │陽性反應      │                              │
├──┼────────┼───────┼───────┼───────────────┤
│ 12.│空夾鍊袋        │22個          │              │警方扣押物品目錄表編號9 。    │
├──┼────────┼───────┼───────┼───────────────┤
│ 13.│甲基安非他命吸食│2 組          │              │警方扣押物品目錄表編號8 、15。│
│    │器              │              │              │                              │
├──┼────────┼───────┼───────┼───────────────┤
│ 14.│現金            │新台幣62,400元│              │警方扣押物品目錄表編號14。    │
├──┼────────┼───────┼───────┼───────────────┤
│ 15.│計算機          │1 台          │              │警方扣押物品目錄表編號17。    │
├──┼────────┼───────┼───────┼───────────────┤
│ 16.│NOKIA手機       │1 支          │              │警方扣押物品目錄表編號1 。    │
└──┴────────┴───────┴───────┴───────────────┘


司法院資訊處製作；財團法人民間司法改革基金會備份。
